最高法院刑事判決　　　　　　九十六年度台上字第五二九一號
上　訴　人　甲○○
　　　　　　丁○○
　　　　　　己○○
　　　　　　乙○○
　　　　　　戊○○
　　　　　　辛○○
　　　　　　丙　○
上 列一 人
選任辯護人　文　聞律師
　　　　　　周奇杉律師
上　訴　人　庚○○　男民國○○年○月○○日生
　　　　　　　　　　身分證統一編號：Ｚ000000000
　　　　　　　　　　住台灣省高雄縣大寮鄉○○村○○路153
選任辯護人　吳玉豐律師
上列上訴人等因殺人等罪案件，不服台灣高等法院高雄分院中華
民國九十五年十一月八日第二審判決（九十三年度上訴字第一一
八○號，起訴案號：台灣高雄地方法院檢察署九十一年度偵字第
二五○二七、二五六五九、二五四三○、二七二三八、二六三三
五、二六六七三號、九十二年度偵字第一○二○號、九十二年度
偵緝字第一○一八號），提起上訴，本院判決如下：
    主  文
原判決關於甲○○、丁○○、己○○共同殺人及丙○、乙○○、
戊○○、庚○○、辛○○共同未經許可，持有手槍部分均撤銷，
發回台灣高等法院高雄分院。
    理  由
本件原判決認定上訴人甲○○與趙立哲（案發時為現役軍人，另
由軍事法院審理）二人因於民國九十一年十一月三日上午三時許
共乘機車在高雄縣鳳山市○○○路與國泰路交岔路口附近之台糖
加油站前欲尋找飆車車隊時，因趙立哲前砸毀另飆車族之網咖店
，與之滋生糾紛，而遭另飆車集團之謝建富等人持改造手槍射擊
，致甲○○受有左胸穿刺傷。甲○○遭槍擊，與趙立哲二人倉皇
逃離現場，為向開槍者報復，渠等隨即於同日上午四時許，邀集
另上訴人丙○（綽號「雞蛋」）、乙○○（綽號「源仔」）、丁
○○（綽號「黑吉仔」）、戊○○（綽號「坤源仔」「大胖子」
）、己○○（綽號「黑面仔」）、庚○○（綽號「阿諾」）及辛
○○（綽號「Ｓ仔」）等人，先於上開台糖加油站旁巷內之同市
○○路○段五十巷十二號丙○住處察看甲○○傷勢，進而商討如
何報復該飆車集團，並謀議各自尋找可供報復之槍械或工具。甲
○○即以趙立哲所使用之0000000000號行動電話，聯
絡真實姓名不詳綽號「安哥」之成年男子，告知其遭槍擊受傷之
事，綽號「安哥」聞訊後即到達丙○住處，將其攜帶之奧地利GL
OCK 廠十七型口徑九mm制式手槍一支取出，連同供該手槍所用之
口徑九mm制式子彈多發交予甲○○收下插於腰際，並對在場之人
表示「要討」，上訴人等八人與趙立哲即基於傷害及持有上開制
式手槍、子彈之犯意聯絡，共同持有上開制式手槍、子彈，旋分
騎機車，由趙立哲搭載甲○○，己○○搭載丁○○，其餘之人亦
各自騎乘機車，出發欲尋找開槍之人，渠等隨即以在國泰路上所
撕得之保全公司廣告貼紙或口罩等以覆蓋車牌方式遮掩各自機車
之車牌號碼，並相約各自去尋得可供報復之槍械及工具後，在台
糖加油站集合，渠等稍後集合即一起出發，由東向西方向沿同市
○○路左轉高雄市○○路，再左轉五福一路前往高雄市區。渠等
沿途並不斷各自以行動電話向其他飆車同好查詢稍早開槍者之可
能行蹤，嗣因乙○○由行動電話聯絡中自不詳之人得知飆車集團
已在高雄市立文化中心前，渠等立刻前往，並於同日上午四時二
十分許行經高雄市苓雅區○○○路五福國中前時，甲○○、趙立
哲誤認黃俊杰、蔡仕偉等人所騎乘，由西向東飆車之機車群即為
稍早向甲○○開槍之謝建富等人，趙立哲乃減速下令渠等機車迴
轉，上訴人等人隨之在五福一路與尚義街之交岔路口將機車快速
迴轉，追趕黃俊杰、蔡仕偉等人所騎機車，趙立哲於接近黃俊杰
、蔡仕偉之機車時，並指著黃俊杰、蔡仕偉向甲○○稱：「就是
伊，開」，甲○○即朝坐於後座之蔡仕偉左大腿開一槍，蔡仕偉
中槍後趴在黃俊杰背後，並要黃某加速逃離，趙立哲與甲○○乃
基於殺人犯意聯絡，加速緊跟在後，甲○○隨即持上開制式槍彈
再朝蔡仕偉背後開槍，在此同時，由己○○搭載手持砲管（即霰
彈槍，未扣案）之丁○○正騎於趙立哲機車左前方，見狀後二人
亦基於殺人之犯意聯絡，由己○○騎機車追趕，丁○○則朝蔡仕
偉、黃俊杰逃離方向開槍，惟因偏離而誤傷騎於其右側之趙立哲
面部及前胸，趙立哲受傷後將機車換由甲○○自行騎乘，改乘乙
○○所騎乘機車前往就醫，其餘之人則繼續騎車追趕黃俊杰、蔡
仕偉，蔡仕偉因之背部、左大腿及右足部共遭射中三槍，其中背
部一槍，子彈從背部穿過第九節胸椎，右肺下葉、右肺上葉、右
前側第一肋骨上緣至右頸部射出，再度進入右下顎，貫穿右口腔
，從右口角射出，經送醫急救，仍因大量出血造成出血性休克不
治死亡。嗣警方據報前往現場扣得彈殼、彈頭及未擊發之制式子
彈各二顆，甲○○亦於同年月十一日攜帶上開制式手槍一支、制
式子彈二顆（鑑驗時均已試射）向警方投案等情。因而撤銷第一
審關於甲○○、丁○○、己○○殺人及丙○、乙○○、戊○○、
庚○○、辛○○共同未經許可，持有手槍部分科刑之判決，經比
較刑法及槍砲彈藥刀械管制條例之新舊規定後，改判依想像競合
犯、行為時即修正前刑法牽連犯規定，從一重分別論處甲○○、
丁○○、己○○共同殺人罪刑及論處丙○、乙○○、戊○○、庚
○○、辛○○共同未經許可，持有手槍罪刑。固非無見。
惟查：(一)、有罪判決書所記載之犯罪事實，為論罪科刑適用法律
之基礎，故凡於適用法律有關之重要事項，必須詳加認定，明確
記載，然後於理由內敘明犯罪事實所憑之證據及認定之理由，始
足為適用法律及判斷其適用當否之依據。若事實未有此記載，而
理由加以說明，為理由失其依據；如事實有此記載，理由未予說
明，則為理由不備，按諸刑事訴訟法第三百七十九條第十四款規
定，其判決當然為違背法令。依原判決認定之事實，己○○係騎
乘機車搭載丁○○，於九十一年十一月三日上午四時二十分許，
在高雄市苓雅區○○○路五福國中前，由後尾追黃俊杰、蔡仕偉
所騎機車時，二人基於殺人犯意聯絡，由丁○○持砲管（即霰彈
槍）朝蔡仕偉、黃俊杰逃離方向開槍等情，並未認定甲○○、己
○○、丙○、乙○○、戊○○、庚○○、辛○○與趙立哲等人就
丁○○未經許可，持有該霰彈槍及子彈之行為知情，且與之有何
未經許可，共同持有該霰彈槍、彈之犯意聯絡，乃於理由內認上
訴人等八人該部分所為係以一行為同時涉犯修正前槍砲彈藥刀械
管制條例第十一條第四項未經許可持有可發射子彈具殺傷力之槍
枝罪及同條例第十二條第四項之未經許可持有子彈罪，應從重依
前者論罪，並謂渠等與趙立哲就該部分行為有犯意聯絡、行為分
擔，為共同正犯等語。是所為此項論罪理由，已失其事實依據，
而有判決理由矛盾之違法。(二)、槍砲彈藥刀械管制條例所管制之
槍彈，以具有殺傷力者為限，且其製造、販賣、運輸，乃至持有
行為，亦以「未經許可」為前提，始成立犯罪，此由該條例第四
條第一項第一、二款、第五條之規定自明。原判決事實認定甲○
○經綽號「安哥」之男子交付上開制式手槍、子彈後，將之插於
腰際，乃與其餘上訴人及趙立哲基於共同犯意聯絡，持有上開制
式槍彈等情，然就持有槍彈罪之成立應以「未經許可」為前提之
構成要件事實，則並未加認定記載，已不足為正確適用法律之依
據。且原判決於事實欄載謂丁○○持霰彈槍由後朝黃俊杰、蔡仕
偉射擊等情，並未認明該霰彈槍係「具有殺傷力」之槍砲，則其
於理由內謂該霰彈槍殺傷力強大，並認上訴人等此部分所為係犯
修正前槍砲彈藥刀械管制條例第十一條第四項未經許可持有可發
射子彈具殺傷力之槍枝罪，亦嫌失其事實依據，均非適法。(三)、
依原判決事實欄記載，案發當時，係由趙立哲騎機車搭載甲○○
尾追蔡仕偉、黃俊杰所乘機車，由甲○○持制式槍、彈先朝後座
之蔡仕偉左大腿射擊一槍，蔡某中槍後，黃俊杰加速逃離，趙、
陳二人乃萌殺人犯意聯絡，再由甲○○持該槍、彈朝蔡仕偉背後
開槍。在此同時，己○○係騎機車搭載丁○○，在趙立哲、甲○
○所騎機車左前方，亦由後尾追黃俊杰、蔡仕偉所騎機車，因見
甲○○朝蔡仕偉開槍，二人亦基於殺人犯意聯絡，由丁○○持霰
彈槍朝蔡仕偉、黃俊杰逃離方向開槍，惟因偏離致誤傷騎在其右
側之趙立哲面部及前胸。而蔡仕偉因之近距離身中三槍，除左大
腿及右足部各一槍外，其中一槍擊中其背部，造成大量出血，乃
因出血性休克死亡等情。倘若無訛，則己○○、丁○○二人雖有
殺人犯意，然渠等與趙立哲、甲○○既無共同殺人之犯意聯絡，
且蔡仕偉之死亡係遭甲○○持制式槍彈擊殺所造成，而姜某朝蔡
仕偉、黃俊杰開槍，卻誤中在其右側之趙立哲，亦即蔡仕偉之死
亡非由己○○、丁○○二人所為，乃原判決理由認渠等此部分所
為除成立修正前槍砲彈藥刀械管制條例第十一條第四項未經許可
持有可發射子彈具殺傷力之槍枝罪及同條例第十二條第四項之未
經許可持有子彈罪外，並牽連犯刑法第二百七十一條第一項之殺
人既遂罪，要與上開認定事實不符，且有判決適用法則不當之違
法。(四)、原判決於理由內係依憑趙立哲、丙○警詢、偵查中之供
詞，乃認庚○○於案發當時亦在場，而有本件共同傷害及持有槍
彈犯行。然庚○○之選任辯護人於原審具狀主張依「高雄市政府
消防局救災救護中心緊急傷病送醫服務登記簿」所載，本件槍擊
報案時間為九十一年十一月三日上午四時三十一分，扣除高雄市
政府警察局凱旋派出所接獲黃俊杰報案後，通報一一九之時間約
三分鐘，則其槍擊案發時應為同日上午四時二十八分，但依庚○
○所使用0000000000號行動電話於案發當日上午之通
聯紀錄，渠於當天上午四時零五分至同日上午四時三十七分之通
話基地台位置，係在高雄市新興區○○○路四十七號，距離案發
地點，即同市苓雅區○○○路五福國中前，約有一公里之遠，衡
情實無於上開案發時在場參與本件犯行可能，而為對庚○○有利
之抗辯（見原審卷(一)第二三六頁至第二三九頁）。觀諸卷附「高
雄市政府消防局救災救護中心緊急傷病送醫服務登記簿」關於本
件槍擊報案時間及庚○○所使用上開行動電話於案發當日上午之
通聯紀錄所載（見一審卷(二)第九十五頁、一審卷(一)第二四二頁）
，所辯似非全無可採。此於庚○○之利益非無重要關係，自有調
查必要。原審對此未加詳查，亦未於判決內說明無為該調查必要
之理由，遽為科刑之判決，非惟證據調查職責未盡，抑且理由不
備。(五)、原審於判決事實認上訴人等八人原係基於「傷害」及持
有制式槍、彈犯意聯絡，而持有上開制式手槍一支及子彈多發，
分乘機車外出，欲尋找對甲○○開槍之人，迨至高雄市苓雅區○
○○路五福國中前時，甲○○、趙立哲二人因誤認而尾追黃俊杰
、蔡仕偉所騎機車，且先由甲○○持該制式槍彈射擊蔡仕偉左大
腿一槍受傷，嗣因見對方騎機車加速逃離，乃萌殺人犯意，再朝
蔡仕偉背後開槍，在此同時，己○○騎機車搭載丁○○，在趙立
哲所騎機車左前方，亦轉而基於殺人犯意，由姜某持霰彈槍向黃
俊杰、蔡仕偉方向開槍，蔡某因之身中三槍，經送醫急救，仍因
大量出血造成出血性休克死亡等情。其論罪理由則認上訴人等八
人除涉犯上開未經許可持有槍彈罪外，並牽連犯刑法第二百七十
七條第一項之傷害罪。而甲○○、己○○與丁○○持上開槍彈射
殺蔡仕偉死亡之行為，另牽連犯上開未經許可持有槍彈及刑法第
二百七十一條第一項之殺人既遂罪。然刑法第二百七十七條第一
項之普通傷害罪，依同法第二百八十七條前段規定，屬告訴乃論
之罪，而蔡仕偉於案發後經送醫急救，已告死亡，則就渠所受傷
害部分，是否已經其他告訴權人為合法告訴？事關該罪之訴追條
件，自應究明。原判決事實對此並未認定已經何具有告訴權之人
為合法告訴，乃認上訴人等此部分應成立傷害罪，已嫌速斷。且
原判決理由對於甲○○、己○○與丁○○原先具有「傷害」共同
犯意聯絡，嗣並經甲○○持上開制式槍彈擊傷蔡仕偉左大腿之傷
害行為，與渠等嗣後分別起意之「殺人」犯行，二者之法律關係
如何？則未置一詞予以說明，亦嫌理由不備。(六)、違禁物，不問
屬於犯人與否沒收之，刑法第三十八條第一項第一款、第二項定
有明文。而應沒收之違禁物，不以經扣押者為限，除因滅失而不
存在者外，縱未經扣押，仍應諭知沒收。原判決理由既認上訴人
等共同持有之霰彈槍及子彈係犯修正前槍砲彈藥刀械管制條例第
十一條第四項未經許可持有可發射子彈具殺傷力之槍枝罪及同條
例第十二條第四項之未經許可持有子彈罪，則除該已擊發之子彈
，因不具殺傷力，非屬違禁物，而無為沒收必要外，至該霰彈槍
既認具殺傷力，即屬違禁物，除經證明已經滅失而不存在者外，
縱未經扣押，仍應為沒收宣告，法院無裁量餘地。是原判決於理
由內以該霰彈槍未經扣案，又無法證明尚屬存在，為免執行困難
，乃不為沒收諭知，即有判決不適用法則之違誤。以上，或係上
訴人等上訴意旨所指摘，或為本院得依職權調查之事項，應認原
判決關於甲○○、丁○○、己○○共同殺人及丙○、乙○○、戊
○○、庚○○、辛○○共同未經許可，持有手槍部分有撤銷發回
更審之原因。原判決認上訴人等牽連犯普通傷害罪部分，基於審
判不可分原則，應併予發回，附此敘明。
據上論結，應依刑事訴訟法第三百九十七條、第四百零一條，判
決如主文。
中　　華　　民　　國　九十六　年　　十　　月　　四　　日
                      最高法院刑事第七庭
                          審判長法官  張　淳　淙
                                法官  劉　介　民
                                法官  張　春　福
                                法官  蔡　彩　貞
                                法官  林　俊　益
      本件正本證明與原本無異
                                      書  記  官
中　　華　　民　　國　九十六　年　　十　　月　 十一 　日
                                                      Ｋ
